臺灣新竹地方法院刑事判決
109年度金訴字第195號
公  訴  人  臺灣新竹地方檢察署檢察官
被      告  吳家文




上列被告因違反洗錢防制法等案件，經檢察官提起公訴（109 年
度偵字第10160號），本院依簡式審判程序判決如下：
    主  文
乙○○犯三人以上共同詐欺取財罪，共伍罪，均累犯，各處有期徒
刑壹年貳月。應執行有期徒刑壹年陸月。
    事  實
一、乙○○於民國109年3月23日間，基於參與犯罪組織之犯意，加
    入真實年籍資料不詳，綽號「阿偉」之成年人所組成之具有
    持續性、牟利性、結構性之詐欺犯罪組織，由「阿偉」擔任
    車手頭，負責招募或管理車手，乙○○則擔任車手，負責以提
    款卡提領款項，並聽從「阿偉」之指示提領款項後上繳予「
    阿偉」，並約定乙○○可分得其所提領詐騙所得款項總額1-2%
    作為報酬。乙○○、「阿偉」及其所屬詐欺集團之成員，基於
    3 人以上共同詐欺取財之犯意聯絡，先由詐騙集團不詳成員
    於附表所示時間，以附表所示方法，向己○○、丙○○、甲○○、
    丁○○及戊○○詐取如附表所示金額後，並匯入附表所示之帳戶
    內，再由「阿偉」將附表所示之帳戶金融卡轉交乙○○，由乙○○於附表提領時間欄、提領地點欄所示之時間、地點自該自
    動櫃員機提領己○○、丙○○、甲○○、丁○○及戊○○如附表提款金
    額欄所示之款項，後將贓款交付「阿偉」。
二、案經己○○、丙○○、甲○○、丁○○訴由新竹縣政府警察局新湖分
    局報告臺灣新竹地方檢察署檢察官偵查起訴。
    理  由
壹、程序事項：
一、按檢察官代表國家提起公訴，依檢察一體原則，到庭實行公
    訴之檢察官如發現起訴書認事用法有明顯錯誤，亦非不得本
    於自己確信之法律見解，於論告時變更起訴之法條，或於不
    影響基本事實同一之情形下，更正或補充原起訴之事實，此
    有最高法院100 年度台上字第4920號判決意旨可參。經查，
    關於論罪法條原有贅載部分，嗣公訴人依卷內事證減縮更正
    被告乙○○涉犯洗錢防制法部分之事實及法條（本院卷第77頁
    ），是依上開法文說明，自應以公訴人上開更正後之內容作
    為本案審理之範圍，合先敘明。
二、本件被告所犯之罪，非死刑、無期徒刑、最輕本刑為3 年以
    上有期徒刑之罪，或高等法院管轄第一審之案件，被告於本
    院準備程序進行中，就被訴事實為有罪之陳述，經本院認合
    於刑事訴訟法第273 條之1 第1 項之規定，裁定進行簡式審
    判程序，合先敘明。　　
三、次按，組織犯罪防制條例第12條第1 項中段規定：「訊問證
    人之筆錄，以在檢察官或法官面前作成，並經踐行刑事訴訟
    法所定訊問證人之程序者為限，始得採為證據」，係以立法
    排除被告以外之人於警詢或檢察事務官調查中所為之陳述，
    得適用刑事訴訟法第159 條之2 、第159 條之3 及第159 條
    之5之規定，是證人於警詢時之陳述，於違反組織犯罪防制
    條例案件，即絕對不具有證據能力，自不得採為判決基礎。
    又上開組織犯罪防制條例第12條第1 項規定，係排除一般證
    人於警詢陳述之證據能力之特別規定，然被告於警詢之陳述
    ，對被告本身而言，則不在排除之列，至於共犯被告於偵查
    中以被告身分之陳述，仍應類推適用上開規定，定其得否為
    證據（最高法院107年度台上字第3589號判決意旨參照）。
    查本判決以下引用之人證於警詢時及偵查中未經具結之陳述
    部分，均屬被告以外之人於審判外之陳述，依前開說明，於
    其所涉參與犯罪組織罪名，即絕對不具證據能力，不得採為
    判決基礎，然就其所涉3人以上共同詐欺取財罪，則不受此
    限制。又被告於警詢時之陳述，對於自己而言，則屬被告之
    供述，為法定證據方法之一，自不在組織犯罪防制條例第12
    條第1 項規定排除之列，除有不得作為證據之例外，自可在
    有補強證據之情況下，作為證明被告自己犯罪之證據。
貳、實體部分：
一、認定犯罪事實所憑證據及理由：
　㈠上開犯罪事實，業據被告乙○○於警詢、偵查、本院準備程序
    及簡式審判程序中均坦承不諱（10160號偵卷第5頁至第8頁
    、第99頁至第100頁；本院卷第77頁、第87頁），並據證人
    即告訴人己○○、丙○○、甲○○、丁○○於警詢時、被害人戊○○於
    偵查時指訴在卷（10160號偵卷第30頁至第33頁、第46頁至
    第49頁、第61頁至第64頁、第77頁至第78頁、第107頁），
    另有提款影像一覽表、犯罪嫌疑人乙○○提領一覽表、中華郵
    政0000000-0000000號帳戶交易明細表、兆豐國際商業銀行0
    0000000-00000000號帳戶交易明細表各1份、提款相片數張
    、附表「受詐騙匯款證據及證據出處」欄所示之證據（1016
    0號偵卷第9頁至第10頁、第16頁、第17頁至第21頁、第22頁
    至第23頁、第24頁）在卷可查，足認被告上開任意性之自白
    與事實相符，堪以採信。綜上，本案事證明確，被告犯行洵
    堪認定，應依法論科
  ㈡按組織犯罪防制條例於107年1月3日修正公布，同年月5日生
    效施行，其中第2條規定「本條例所稱犯罪組織，指3人以上
    ，以實施強暴、脅迫、詐術、恐嚇為手段或最重本刑逾5年
    有期徒刑之刑之罪，所組成具有持續性或牟利性之有結構性
    組織。前項有結構性組織，指非為立即實施犯罪而隨意組成
    ，不以具有名稱、規約、儀式、固定處所、成員持續參與或
    分工明確為必要」。觀諸本案犯罪手法，被告所參與之詐欺
    集團，有數人使用電話向被害人行騙者（據證人己○○於警詢
    中證述有數性別不同之人使用電話行騙等情，詳見10160號
    偵卷第30頁至第33頁），有收取詐得財物、盜領款項者，且
    反覆對外行騙，堪認其集團成員至少3人以上，彼此分工合
    作以共同達成詐欺取財之犯罪目的，並朋分贓款牟利，顯係
    以實施詐欺取財為目的，組成具有持續性及牟利性之有結構
    性組織，自屬組織犯罪防制條例第2條第1項所稱之犯罪組織
    。而當前詐騙歪風猖獗，各式各樣詐欺集團以相同或類似之
    分層負責手法，向社會大眾行騙之相關訊息，時有所聞，被
    告為具備通常智識程度之成年人，對於上情當無不知之理，
    徵諸其於本院準備程序中所供：當時「阿偉」說是賭場的錢
    ，給我提款卡要我去領錢，我知道這些贓款有問題，且領錢
    就能拿到1-2%之報酬有違常理等語（本院卷第77頁），足見
    被告自始知悉其所參與者，為以分層負責手法向告訴人及被
    害人行騙之詐欺集團組織，詎因貪圖不正報酬，仍自甘參與
    該詐欺集團，擔任前往收取告訴人及被害人交付之財物之車
    手角色，其有參與犯罪組織之主觀犯意及客觀行為，至為灼
    然。
二、論罪科刑：
　㈠核被告乙○○所為，係犯組織犯罪防制條例第3 條第l 項後段
    之參與犯罪組織罪及刑法第339 條之4 第1 項第2 款之3 人
    以上共同犯詐欺取財罪。按數行為於同時同地或密切接近之
    時地實施，侵害同一之法益，各行為之獨立性極為薄弱，依
    一般社會健全觀念，在時間差距上，難以強行分開，在刑法
    評價上，以視為數個舉動之接續施行，合為包括之一行為予
    以評價，較為合理，屬接續犯，為包括之一罪（最高法院86
    年台上字第3295號判決意旨參照）。被告於如附表編號1至3
    所示提領時間先後4次、2次、5次由自動提款機領取如附表
    所示之款項，均係於密切時間實施，告訴人或被害人同一，
    各行為間之獨立性極為薄弱，主觀上亦是基於單一之犯意，
    各應論以該次詐欺取財罪之接續犯一罪。次按，詐欺取財罪
    ，係為保護個人之財產法益而設，行為人罪數之計算，自依
    接受詐騙之告訴人或被害人人數而計數，故被告就附表編號
    1至5所示5次詐欺取財犯行間，均犯意各別，行為互殊，告
    訴人或被害人不同，自應分論併罰。
　㈡再按，共同實施犯罪行為之人，在合同意思範圍以內，各自
    分擔犯罪行為之一部，相互利用他人之行為，以達其犯罪之
    目的者，即應對於全部所發生之結果，共同負責。而共同正
    犯之成立，祇須具有犯意之聯絡及行為之分擔，既不問犯罪
    動機起於何人，亦不必每一階段犯行，均須參與，最高法院
    28年度上字第3110號、34年度上字第862 號判決意旨參照。
    又共同正犯之意思聯絡，原不以數人間直接發生者為限，若
    有間接之聯絡者，亦包括在內，如甲分別邀約乙、丙犯罪，
    雖乙、丙間彼此並無直接之聯絡，亦無礙於其為共同正犯之
    成立（最高法院77年度台上字第2135號判決意旨參照）。是
    以，行為人參與構成要件行為之實施，並不以參與構成犯罪
    事實之全部或始終參與為必要，即使僅參與構成犯罪事實之
    一部分，或僅參與某一階段之行為，亦足以成立共同正犯。
    經查，被告雖非親自向告訴人及被害人實施訛詐，而未自始
    至終參與各階段之犯行，然被告擔任「車手」之工作，被告
    提款後，再將贓款交回集團上游共犯「阿偉」，則被告與詐
    欺集團其他成員間既為詐騙告訴人及被害人而彼此分工，堪
    認其係在合同意思範圍內，各自分擔犯罪行為之一部，並相
    互利用他人之行為，以達犯罪之目的，從而被告與所屬詐欺
    集團成員間就上開犯行，彼此間有犯意聯絡及行為分擔，應
    依刑法第28條之規定，論以共同正犯。
　㈢第按，行為人以一參與詐欺犯罪組織，並分工加重詐欺行為
    ，同時觸犯參與犯罪組織罪及加重詐欺取財罪，雖其參與犯
    罪組織之時、地與加重詐欺取財之時、地，在自然意義上非
    完全一致，然二者仍有部分合致，且犯罪目的單一，依一般
    社會通念，認應評價為一罪方符合刑罰公平原則，應屬想像
    競合犯，如予數罪併罰，反有過度評價之疑，實與人民法律
    感情不相契合。且倘若行為人於參與犯罪組織之繼續中，先
    後加重詐欺數人財物，因行為人僅為一參與組織行為，侵害
    一社會法益，應僅就首次犯行論以參與犯罪組織罪及加重詐
    欺罪之想像競合犯，而其後之犯行，乃為其參與組織之繼續
    行為，為避免重複評價，當無從將一參與犯罪組織行為割裂
    再另論一參與犯罪組織罪，而與其後所犯加重詐欺罪從一重
    論處之餘地（最高法院107年度台上字第1066號判決意旨參
    照）。經查，被告所犯參與犯罪組織罪，與本案3 人以上共
    同犯詐欺取財罪，係在同一犯罪決意及預定計畫下所為行為
    ，乃一行為觸犯數罪名，為想像競合犯，應依刑法第55條規
    定，從一重論以刑法第339條之4 第1 項第2 款之3 人以上
    共同犯詐欺取財罪。　
　㈣末按，犯組織犯罪防制條例第3條之罪，偵查及審判中均自白
    者，減輕其刑，組織犯罪防制條例第8條第1項後段定有明文
    。又檢察官於起訴前，未就參與犯罪組織之事實進行偵訊，
    即提起公訴者，致被告無從於偵查中自白，以依組織犯罪防
    制條例第8條第1項後段規定減刑者，無異剝奪被告之訴訟防
    禦權，違背實質正當之法律程序。於此情形，倘認被告僅有
    嗣後之審判中自白，仍不得依上開規定減輕其刑，顯非事理
    之平，從而，就此例外情況，祇要審判中自白，應有上揭減
    刑寬典之適用，以符合該條項規定之規範目的。查被告於偵
    查中不曾否認參與犯罪組織，嗣於檢察官起訴其涉犯包括參
    與犯罪組織等罪名後，於本院審理時雖表示不知其行為是否
    構成組織犯罪防制條例之參與犯罪組織罪，僅有與「阿偉」
    1人聯繫，惟經本院訊問被告何時加入「阿偉」之詐騙集團
    後，被告業已表明有於109年3月23日受「阿偉」邀約加入組
    織作提領贓款之行為（本院卷第77頁至第78頁），並在本院
    向被告確認是否坦承檢察官起訴其涉犯包括參與犯罪組織等
    罪名時，均坦承犯行（本院卷第87頁），依上開說明，此部
    分即有組織犯罪防制條例第8條第1項後段減輕其刑規定之適
    用，惟被告所犯參與犯罪組織罪屬想像競合犯其中之輕罪，
    僅由本院於後述依刑法第57條量刑時一併衡酌該部分減輕其
    刑事由，附此說明。
　㈤被告前因幫助詐欺案件，經臺灣桃園地方法院以104年度壢簡
    字第1666號判決判處有期徒刑2月確定，於106年10月7日縮
    刑期滿執行完畢等情，有臺灣高等法院被告前案紀錄表附卷
    可稽（本院卷第15頁至第24頁），是被告於有期徒刑執行完
    畢後之5 年以內，故意再犯本案有期徒刑以上之罪，當屬刑
    法第47條第1 項之累犯，參酌司法院大法官釋字第775 號解
    釋意旨，衡以被告前曾經因同一罪質之幫助詐欺案件經判刑
    確定並執行完畢，卻未能戒慎其行，猶於前開罪刑執行完畢
    後之5 年內，又再度為本案3 人以上共同犯詐欺取財罪，顯
    見其刑罰反應力顯然薄弱，是認依刑法第47條第1 項之規定
    加重被告之最低本刑，尚不生行為人所受的刑罰超過其所應
    負擔罪責的情形，乃依前揭規定加重其刑。　　
　㈥爰審酌被告正值青年，非無工作能力賺取所需，然不知守法
    慎行正道取財，為圖暴利加入詐欺集團，3 人以上共同詐騙
    無辜告訴人及被害人之金錢，侵害告訴人及被害人財產法益
    ，亦助長原已猖獗之詐騙歪風，所為非是，應予嚴厲非難，
    惟被告並未實際參與全程詐騙行為，於本案擔任「車手」工
    作，尚非詐欺集團之核心成員，暨其犯後均坦承犯行之態度
    ，兼衡被告高中畢業之智識程度，前從事工地工作，日薪約
    新臺幣1,000至1,200元，家中經濟小康，目前未婚無子女，
    前與母親及胞姊同住等一切情狀（本院卷第88頁），分別量
    處如主文所示之刑，並定其應執行之刑。
三、沒收：
    按犯罪所得，屬於犯罪行為人者，沒收之；前2 項之沒收，
    於全部或一部不能沒收或不宜執行沒收時，追徵其價額，刑
    法第38條之1 第1 項前段、第3 項分別定有明文。經查，本
    案就被告擔任車手提領款項之行為，據被告於警詢、偵查及
    本院準備程序中均供稱其並未實際獲得報酬等語（10160 號
    偵卷第8頁、第99頁；本院卷第77頁），且並無證據認定被
    告實際獲有所得，依罪疑唯輕、有利被告之原則，當無從諭
    知犯罪所得之沒收。
據上論斷，應依刑事訴訟法第273條之1第1項、第299條第1項前
段，判決如主文。
本案經檢察官洪期榮提起公訴，檢察官劉正祥到庭執行職務。
中　　華　　民　　國　　109 　年　　3 　　月　　3 　　日
                  刑事第二庭  法　官      崔恩寧
以上正本證明與原本無異。
如不服本判決應於收受本判決後20日內向本院提出上訴書狀，上
訴書狀應敘述具體理由。上訴書狀未敘述上訴理由者，應於上訴
期間屆滿後20日內補提理由書狀於本院(均須按他造當事人之人
數附繕本 )「切勿逕送上級法院」。 
中　　華　　民　　國　　110 　年　　3 　　月　　3 　　日
                              書記官      莊琬婷

附錄本案論罪科刑法條：
組織犯罪防制條例第3條第1項
發起、主持、操縱或指揮犯罪組織者，處3 年以上10年以下有期
徒刑，得併科新臺幣1 億元以下罰金；參與者，處6 月以上5 年
以下有期徒刑，得併科新臺幣1000萬元以下罰金。但參與情節輕
微者，得減輕或免除其刑。

刑法第339條之4
犯第339條詐欺罪而有下列情形之一者，處1年以上7年以下有期
徒刑，得併科1百萬元以下罰金：
一、冒用政府機關或公務員名義犯之。
二、三人以上共同犯之。
三、以廣播電視、電子通訊、網際網路或其他媒體等傳播工具，
    對公眾散布而犯之。
前項之未遂犯罰之。　　　　
　
附表
編號 被害人 詐騙手法  匯款時間  匯款金額 (新臺幣) 匯入帳戶 受詐騙匯款證據及證據出處 提領時間 提領地點 提領金額（新臺幣） 　1 己○○ 該詐欺集團某成員冒充「赫爾斯」購物網站人員，於109年3 月23日18時31分許，向己○○佯稱：購買商品數量多訂6個月份，將由國泰世華銀行人員向其確認云云，再由冒充國泰世華銀行之行員佯稱：需自國華世華操作ATM解除設定云云之詐騙手法，致使己○○陷於錯誤，於ATM輸入中華郵政帳號000-00000000000000號，並於同日20時43分、20時49分分別匯款2萬9,988元、2萬7,012元至該帳戶。 109年3月23日20時43分 2萬9,988元 匯款至「詐騙手法」欄所示之中華郵政帳號。 新北市政府警察局三峽分局三峽派出所受理各類案件紀錄表、受理刑事案件報案三聯單、內政部警政署反詐騙諮詢專線紀錄表、受理詐騙帳戶通報警示簡便格式表、金融機構聯防機制通報單、金融卡影本各1份（10160號偵卷第34頁至第38頁、第43頁）。 109年3月23日20時47分 新竹縣○○鄉○○路0段000○000○000號之OK超商站前門市 2萬元    109年3月23日20時49分 2萬7,012元   109年3月23日20時48分  1萬元        109年3月23日20時54分 新竹縣○○鄉○○路00號之統一超商醫湖門市 2萬元        109年3月23日20時56分 新竹縣○○鄉○○路0段000號之臺灣土地銀行湖口分行 7,000元             2 丙○○ 該詐欺集團某成員冒充「 松果購物」客服人員，於109年3 月23日19時45分許，向丙○○佯稱：因作業疏失持續扣款云云，再由冒充花旗銀行之客服專員佯稱：需至ATM或網路銀行解除設定云云之詐騙手法，致使丙○○陷於錯誤，於網路銀行輸入兆豐銀行帳號000-00000000000號，並於同日20時35分、21時44分分別匯款1萬8,018元、2萬12元至該帳戶。 109年3月23日20時35分 1萬8,018元 匯款至「詐騙手法」欄所示之兆豐銀行帳戶。 內政部警政署反詐騙諮詢專線紀錄表、桃園市政府警察局平鎮分局建安派出所受理各類案件紀錄表、受理刑事案件報案三聯單、受理詐騙帳戶通報警示簡便格式表、金融機構聯防機制通報單、自動櫃員機交易明細表各1份（10160號偵卷第50頁至第53頁、第55頁至第56頁、第58頁)。 109年3月23日20時58分 新竹縣○○鄉○○路0段000號之OK超商湖口中正門市 1萬8,000元    109年3月23日21時44分   2萬12元    109年3月23日21時49分 新竹縣○○鄉○○路0段000號之全聯福利中心湖口中正門市 2萬元   3 甲○○ 該詐欺集團某成員冒充「鈦美學」購物網站人員，於109年3 月23日20時15分許，向甲○○佯稱：誤設為銷商，多訂20筆訂單，須至ATM操作解除設定云云，致使甲○○陷於錯誤，於ATM輸入兆豐銀行帳號000-00000000000號，並於同日21時14分、21時24分分別匯款4萬9,989元、2萬9,986元至該帳戶。 109年3月23日21時14分 4萬9,989元 匯款至「詐騙手法」欄所示之兆豐銀行帳戶。 新北市政府警察局新店分局江陵派出所陳報單、受理各類案件紀錄表、受理刑事案件報案三聯單、內政部警政署反詐騙諮詢專線紀錄表、受理詐騙帳戶通報警示簡便格式表、自動櫃員機交易明細各1份、轉帳畫面截圖數張（10160號偵卷第60頁、第65頁至第67頁、第70頁至第72頁)。 109年3月23日21時18分 新竹縣○○鄉○○路0段00號之渣打國際商業銀行湖口分行 2萬元    109年3月23日21時24分 2萬9,986元     109年3月23日21時18分  2萬元        109年3月23日21時19分  1萬        109年3月23日21時30分 新竹縣○○鄉○○路0段000號之臺灣土地銀行湖口分行 2萬        109年3月23日21時31分  1萬元   4 丁○○ 該詐欺集團某成員冒充Facebook購物網站人員，於109年3 月23日20時22分許，向丁○○佯稱：誤設為分期付款云云，再由冒充中華郵政之人員佯稱：需至ATM解除設定云云之詐騙手法致使丁○○陷於錯誤，並輸入中華郵政帳號000-00000000000000號，於同日22時2分匯款1萬3,985元至該帳戶。 109年3月23日22時2分 1萬3,985元  匯款至「詐騙手法」欄所示之中華郵政帳號。 臺中市政府警察局烏日分局犁份派出所陳報單、內政部警政署反詐騙諮詢專線紀錄表、受理各類案件紀錄表、受理刑事案件報案三聯單、受理詐騙帳戶通報警示簡便格式表、金融機構聯防機制通報單各1份、轉帳畫面截圖數張（10160號偵卷第76頁、第79頁至第84頁、第85頁至第86頁）。 109年3月23日22時10分 新竹縣○○鄉○○路0段000號之萊爾富便利商店新豐叮噹門市 2萬元   5 戊○○ 該詐欺集團某成員冒充「瑞德克名床」購物網站人員，於109年3月23日某時許，向戊○○佯稱：誤設為經銷商，將協助取消大量訂購設定云云，再由冒充銀行之客服人員佯稱：會協取取消扣款設定云云之詐騙手法，致使戊○○陷於錯誤，於ATM輸入中華郵政帳號000-00000000000000號，並於同日22時4分匯款9,984元至該帳戶。 109年3月23日22時4分 9,984元 匯款至「詐騙手法」欄所示之中華郵政帳號。 臺灣銀行營業部109年8月18日營存字第10900861981號函附戊○○帳號000000000000號帳戶交易明細、臺灣銀行歷史資料查詢畫面影本各1份（10160號偵卷第26頁至第28頁、第108頁)。 109年3月23日22時11分 新竹縣○○鄉○○路0段000號之萊爾富便利商店新豐叮噹店 5,000元